ACORDAO-COMPLETO-2362418

ACÓRDÃO 4989/2019 ATA 23/2019 - SEGUNDA CÂMARA

VISTOS, relatados e discutidos estes Embargos de Declaração opostos pelo Sr. Ademar Pinto Veras, Prefeito do Município de Barroquinha/CE, no período de 2009 a 2012, ao Acórdão 815/2019-TCU-Segunda Câmara, por meio do qual, dentre outras medidas, suas contas foram julgadas irregulares, sendo-lhe imputado débito e multa proporcional ao dano causado ao erário.  
ACORDAM os Ministros do Tribunal de Contas da União, reunidos em sessão da 2ª Câmara, ante as razões expostas pelo Relator, em:
9.1. com fundamento nos arts. 32, inciso II, e 34 da Lei 8.443/1992, conhecer dos Embargos de Declaração opostos pelo Sr. Ademar Pinto Veras ao Acórdão 815/2019-TCU-Segunda Câmara para, no mérito, negar-lhes provimento, mantendo inalterados os termos do referido decisum; 
9.2. dar ciência deste Acórdão ao embargante e ao seu representante legal, nos termos dos arts. 145, § 4º, e 179, § 7º, do Regimento Interno/TCU.

Embargos de Declaração opostos a acórdão proferido em sede de Tomada de Contas Especial, por meio do qual, dentre outras medidas, as contas do recorrente foram julgadas irregulares, com débito e  multa proporcional ao dano causado ao erário.

Segunda Câmara

Município de Barroquinha/CE.

3. Embargante: Ademar Pinto Vera (XXX.096.863-XX).

13.1. Ministros presentes: Ana Arraes (Presidente), Aroldo Cedraz e Raimundo Carreiro.
13.2. Ministro-Substituto convocado: Marcos Bemquerer Costa (Relator).
13.3. Ministro-Substituto presente: André Luís de Carvalho.

ACORDAO-COMPLETO-2440245

Acórdão 12945/2020 - Segunda Câmara

ACORDAO-COMPLETO-2409851

Acórdão 6357/2020 - Segunda Câmara

MARCOS BEMQUERER

Ministro-Substituto Marcos Bemquerer Costa.

Cuida-se de Embargos de Declaração (peça 119) opostos pelo Sr. Ademar Pinto Veras, Prefeito do Município de Barroquinha/CE, no período de 2009 a 2012, ao Acórdão 815/2019-TCU-Segunda Câmara.
2.	 A deliberação ora embargada foi proferida em processo Tomada de Contas Especial instaurada pela Fundação Nacional de Saúde - Funasa, em decorrência da impugnação de despesas realizadas com os recursos oriundos do Termo de Compromisso 419/2008 (peça 1, p. 84/86) , confirmado pelo Termo de Aprovação Formal do TC/PAC (peça 1, p. 90) , para a implementação da ação de melhorias sanitárias domiciliares, com previsão de construção de 395 módulos sanitários.   
3.	 A seguir, transcrevo as disposições do Acórdão 815/2019-TCU-Segunda Câmara, adotado na sessão de 12/2/2019, in verbis:
"9.1. excluir o nome do Sr. Alexandre Araújo Rocha da relação processual destes autos; 
9.2. com fundamento nos arts. 1º, inciso I, 16, inciso III, alínea c, 19, caput, e 23, inciso III, da Lei 8.443/1992, julgar irregulares as contas dos responsáveis a seguir relacionados, e condená-los, na forma indicada, ao pagamento das quantias adiante discriminadas, atualizadas monetariamente e acrescidas dos juros de mora, calculados a partir das datas indicadas até a data da efetiva quitação, nos termos da legislação em vigor, fixando-lhes o prazo de 15 (quinze) dias, a contar do recebimento das respectivas notificações, para que comprovem, perante o Tribunal (art. 214, inciso III, alínea a, do Regimento Interno/TCU) , o recolhimento da dívida a favor da Funasa:
9.2.1. Sr. Ademar Pinto Veras solidariamente com a EPB Construções e Incorporações Ltda., nas quantias abaixo, devendo ser abatida, na ocasião, a importância R$ 10.367,63 (dez mil, trezentos e sessenta e sete reais e sessenta e três centavos) , já recolhida em 28/2/2014, nos termos do Enunciado da Súmula de Jurisprudência do TCU 128:
	Valor (R$) 
	Data 

	32.914,10
	4/2/2011      

	38.569,21
	14/1/2011    

9.2.2. Sr. Ademar Pinto Veras pela quantia de R$ 1.678,40 (um mil, seiscentos e setenta e oito reais e quarenta centavos) , com data de ocorrência de 18/08/2013;
9.3. aplicar individualmente ao Sr. Ademar Pinto Veras e à empresa EPB Construções e Incorporações Ltda. a multa prevista no art. 57 da Lei 8.443/1992, respectivamente, nos valores de R$ 11.500,00 (onze mil e quinhentos reais) e R$ 11.000,00 (onze mil reais) , fixando-lhes o prazo de 15 (quinze) dias, a contar das notificações, para que comprovem, perante o Tribunal, o recolhimento da dívida aos cofres do Tesouro Nacional (art. 214, inciso III, alínea a, do Regimento Interno/TCU) , atualizada monetariamente desde a data deste Acórdão até a data do efetivo recolhimento, se forem pagas após o vencimento, na forma da legislação em vigor;
9.4. autorizar, caso requerido, nos termos do art. 26 da Lei 8.443/1992, o parcelamento das dívidas  em até 36 (trinta e seis) parcelas mensais e sucessivas, sobre as quais incidirão os correspondentes acréscimos legais (débito: atualização monetária e juros de mora; multa: atualização monetária) , esclarecendo aos responsáveis que a falta de pagamento de qualquer parcela importará no vencimento antecipado do saldo devedor (art. 217, § 2º, inciso II, do RI/TCU) , sem prejuízo das demais medidas legais;   
9.5. autorizar, desde logo, a cobrança judicial das dívidas a que se refere este Acórdão, caso não atendidas as notificações, nos termos do art. 28, inciso II, da Lei 8.443/1992;
9.6. remeter cópia deste Acórdão à Procuradoria da República no Estado do Ceará, com fundamento no art. 16, § 3º, da Lei 8.443/1992." 
4.	Estes Embargos de Declaração foram protocolados em 25/3/2019, conforme data de recebimento constante dos atributos do documento 61.228.506-2 (peça 119) , e a notificação da deliberação condenatória do Sr. Ademar Pinto Veras foi efetivada em 14/3/2019 (peças 113 e 116) . 
5.	Nos argumentos recursais (peça 119) , o recorrente suscitou a omissão na deliberação embargada, porquanto o Tribunal não teria se pronunciado sobre a hipótese de reconhecimento de sua boa fé, abordada nas alegações de defesa que apresentou à peça 36. 
6.	Segundo ele, "com o reconhecimento da execução parcial do objeto, que atingiu percentual superior a 80% (...) , tem-se configurada a figura da boa fé", na forma do art. 12, inciso II e § 2º, da Lei 8.443/1992, o que lhe possibilitaria a liquidação do débito e o consequente saneamento do processo.
7.	No mais, destacou o atraso de mais de um ano entre as duas parcelas liberadas (agosto/2009 e setembro/2010) , bem como o lapso temporal, contado do último repasse, de mais de seis anos da vistoria da Funasa (ocorrida no período de 21 a 23/12/2016) , quando já havia desgastes nos módulos causados tanto pelas intempéries naturais como pela ação humana dos proprietários.
8.	Por fim, o recorrente requer ao Tribunal receber os presentes Embargos de Declaração, conferir-lhes efeito suspensivo, e, no mérito, dar-lhes provimento, de modo a suprir o vício da omissão e a reconhecer a boa fé do embargante, permitindo-lhe a liquidação tempestiva do débito atualizado monetariamente e o saneamento do processo (peça 119) . 
	É o Relatório.

Carlos Eduardo Maciel Pereira, OAB/CE 11.677.

Não atuou.

EMBARGOS DE DECLARAÇÃO OPOSTOS A ACÓRDÃO CONDENATÓRIO PROFERIDO EM PROCESSO DE TOMADA DE CONTAS ESPECIAL. NÃO CONFIRMAÇÃO DO VÍCIO DE OMISSÃO ALEGADO. CONHECIMENTO DOS EMBARGOS DE DECLARAÇÃO E NEGATIVA DE PROVIMENTO.

TOMADA DE CONTAS ESPECIAL (TCE)

não atuou.

Em apreciação deste Colegiado têm-se Embargos de Declaração (peça 119) opostos ao Acórdão 815/2019-TCU-Segunda Câmara pelo Sr. Ademar Pinto Veras, Prefeito, no período de 2009 a 2012, do Município de Barroquinha/CE. 
2.	O decisum ora recorrido foi proferido em processo de Tomada de Contas Especial instaurada pela Fundação Nacional de Saúde - Funasa, em decorrência da impugnação de despesas realizadas com os recursos oriundos do Termo de Compromisso 419/2008 (peça 1, p. 84/86) , confirmado pelo Termo de Aprovação Formal do TC/PAC (peça 1, p. 90) , para a implementação da ação de melhorias sanitárias domiciliares, com previsão de construção de 395 módulos sanitários.   
3.	O recorrente teve suas contas julgadas irregulares, sendo-lhes atribuído tanto o débito apurado como a multa proporcional ao dano causado ao erário, nos termos indicados na deliberação ora impugnada, cujo inteiro teor transcrevi no Relatório precedente.   
4.	Analisada a admissibilidade destes Embargos de Declaração, pode o Tribunal deles conhecer, porquanto opostos de forma tempestiva e em consonância com os requisitos aplicáveis à espécie, previstos no art. 34 da Lei 8.443/1992.
5.	O recorrente suscitou o vício da omissão na deliberação embargada porque o Tribunal não teria se pronunciado sobre a hipótese de reconhecimento de sua boa fé, abordada nas alegações de defesa que apresentou à peça 36. 
6.	Segundo ele, "com o reconhecimento da execução parcial do objeto, que atingiu percentual superior a 80% (...) , tem-se configurada a figura da boa fé", na forma do art. 12, inciso II e § 2º, da Lei 8.443/1992, o que lhe possibilitaria a liquidação do débito e o consequente saneamento do processo.
7.	Não há no decisum embargado a omissão invocada pelo recorrente. A questão da boa fé constou das defesas das peças 36 e 92, de idêntico teor, com a menção de que o reconhecimento da boa fé, nos moldes do dispositivo acima mencionado, tornaria possível a quitação do débito e o saneamento dos autos, não havendo sido formulado na ocasião das defesas qualquer pedido de pagamento do valor devido antes da apreciação do mérito destas contas especiais. 
8.	A seguir, transcrevo excerto do Relatório (parte essencial da deliberação do Tribunal, nos termos do art. 69, inciso I, do Regimento Interno/TCU) do Acórdão embargado, em que constam tanto o resumo da defesa apresentada à peça 36 como o correspondente exame efetuado pela unidade técnica, a qual considerou não haver nos autos elementos que indicassem a boa fé do responsável, no que foi acompanhada pelo representante do Ministério Público junto ao TCU: 
"15. No entanto, tem-se que o Sr. Ademar Pinto Veras, por ocasião da primeira citação realizada, havia apresentado sua defesa à peça 36, na qual para reclamar a improcedência desta TCE alegou, em resumo: i) ilegitimidade passiva para figurar como responsável, em decorrência da delegação de competência ao secretário municipal para executar as obras; ii) demora na liberação da 2ª e 3ª parcelas, o que dificultou a execução das obras; iii) pagamento de todos os serviços devidamente executados; iii) não violação dos princípios da administração pública, nem obtenção de qualquer tipo de vantagem indevida para seu enriquecimento patrimonial; e iv) não configuração de dolo.
16. A seguir, reproduzo excerto da instrução da peça 73, no qual a matéria objeto desta TCE foi assim analisada:
'29. Em análise das alegações de defesa apresentadas [pelo Sr. Ademar Pinto Veras], observa-se que a defesa do Sr. Ademar Pinto Veras nada trouxe de novo aos autos que possa levar a uma mudança na proposta de mérito, salvo por restar afastada a revelia do responsável.
30. Compulsando os elementos existentes nos autos, não se verifica qualquer documentação comprovando a boa e regular aplicação dos recursos referentes ao Termo de Compromisso/PAC 419/2008 - Siafi 649392, assinado em 31/12/2008 pelo responsável, razão pela qual deve ser proposta que suas contas sejam julgadas irregulares, com a sua condenação em débito, e que lhe seja aplicada a multa do art. 57 da Lei 8.443/1992.
31. Quanto aos demais responsáveis, haja vista o corpo probatório acostado aos autos, do qual se presumem autênticas as condutas omissivas imputadas aos responsáveis e, ante o desinteresse destes em apresentarem elementos de defesa, persiste o grau de reprovação dos ilícitos apontados, devendo-se prosseguir os autos na situação em que se encontram.
32. Transcorrido o prazo regimental fixado e mantendo-se inertes os aludidos responsáveis, impõe-se que sejam considerados revéis, dando-se prosseguimento ao processo, de acordo com o art. 12, § 3º, da Lei 8.443/1992.'
17. Restando consignado na instrução da peça 73 não haver nos autos elementos que permitam concluir pela ocorrência de boa fé ou de outros excludentes de culpabilidade dos responsáveis, a Secex/CE propõe ao Tribunal (peças 73-75) : [ irregularidade das contas do Sr. Ademar Pinto Veras, com débito e multa]
 (...) 
18. O Ministério Público junto ao Tribunal, representado pelo Procurador Rodrigo Medeiros de Lima, manifesta-se de acordo com a proposta de mérito formulada pela unidade técnica, acrescentando que as contas da empresa também sejam julgadas irregulares. (...) "
9.	Em decorrência da apresentação de documentação complementar pela Funasa sobre a execução do ajuste, de novo exame da matéria e de nova citação dos responsáveis, mais uma vez o ora embargante apresentou alegações de defesa à peça 92, de idêntico teor ao constante da peça 36, cujo conteúdo foi analisado pela unidade técnica que, novamente, refutou a questão da boa fé por não haver elementos nos autos capazes de caracterizá-la. Segue parte do Relatório condutor do Acórdão recorrido que contempla esses fatos: 
"20. Na instrução da peça 98, a unidade técnica reproduziu o exame da documentação complementar feito na peça 82, o que embasou a realização de nova citação dos responsáveis, e analisou a defesa então oferecida pelo Sr. Ademar Pinto Veras (peça 92) . A seguir, transcrevo parte da referida instrução da peça 98, com os ajustes de forma que entendo necessários: (...) 
'Alegações de defesa do Sr. Ademar Pinto Veras, ex-prefeito de Barroquinha/CE (peça 92) 
42. O Sr. Ademar Pinto Veras tomou ciência do ofício que lhe foi remetido, conforme documento constante da peça 90, tendo oferecido defesa (peça 92) . Cabe destacar que as alegações de defesa apresentadas são as mesmas constantes da peça 36 e que não trazem nada de novo aos autos que possa alterar o entendimento quanto ao mérito da questão. Em geral, o responsável:
 (...) 
42.9. entende que com o reconhecimento da execução parcial do objeto, o débito será reduzido, possibilitando o recolhimento do valor supostamente devido e que o reconhecimento da boa fé, na forma do art. 12, inciso II, da Lei 8.443/1992, possibilita a liquidação do débito e o consequente saneamento do processo, na forma do art. 12, § 2º;
42.10. requer, ao final, que seja recebida a presente justificativa, conhecendo-a, ante a constatação de tempestividade e a ocorrência dos requisitos de seu cabimento, e que sejam acatados os argumentos expostos com o fim de julgar improcedente a presente TCE.
Análise
43. Os argumentos não merecem prosperar.
 (...) 
72. Vale salientar, por seu turno, que inexistem nos autos elementos que demonstrem a boa-fé dos referidos responsáveis, tampouco se verificou a ocorrência de outras excludentes de culpabilidade.
73. Desse modo, propõe-se que as contas do Sr. Ademar Pinto Veras (...) sejam julgadas irregulares, nos termos do art. 202, § 6º, do Regimento Interno/TCU, procedendo-se sua condenação no débito apurado, solidariamente com a empresa EPB Projetos Construções e Serviços Ltda. (...) '. 
 (...) 
22. Em segunda manifestação regimental nestes autos, o Ministério Público junto ao TCU, representado pelo Procurador Rodrigo Medeiros de Lima, concorda com o encaminhamento da unidade técnica (peça 101) ." 
10.	Como se vê dos trechos acima transcritos, a alegada boa fé do embargante não foi reconhecida pela unidade técnica, nem acolhida pelo representante do Ministério Público, como restou transcrito alhures, tampouco o foi pelo Colegiado no momento da prolação do Acórdão condenatório.
11.	Ressalte-se que, em sede de alegações de defesa, o recorrente não trouxe aos autos elementos suficientes para demonstrar sua boa fé relativamente à parte inexecutada ou realizada fora das especificações técnicas. Quando o recorrente mencionou a boa fé nas defesas das peças 36 e 92 o fez sem efetivamente atrelá-la à prova de sua conduta na gestão dos recursos públicos que validasse eventual caracterização da boa-fé. Limitou-se a citar o dispositivo da Lei Orgânica do TCU sobre a matéria.   
12.	A execução parcial do objeto avençado não impõe por si só, como quer fazer o embargante, o reconhecimento da boa fé do gestor público. Fosse assim, para todas as realizações incompletas de objetos, fossem obras ou serviços, ter-se-ia destacada a boa fé do gestor público, independentemente dos elementos caracterizadores de sua atuação. 
13.	É preciso demonstrar, em cada caso, que o gestor público não concorreu para a inexecução do objeto, havendo adotado todas as providências necessárias para perseguir o acordo e entregar, ao final, à população o serviço e/ou bem pactuados. Assim, a falta de elementos capazes de configurar a boa fé do recorrente e as irregularidades não dissipadas conduziram ao decisum condenatório ora embargado.   
14.	Também não socorre o recorrente o alegado atraso na liberação das parcelas na tentativa de fortalecer a tese da sua alegada boa fé. O lapso temporal entre o repasse dos valores está dissociado da reclamada boa fé do responsável e foi assim examinado no voto da deliberação embargada:   
"13. O ex-Prefeito, em sua defesa, não apresentou argumentos pontuais sobre as irregularidades constatadas na implementação do objeto pactuado, deixando de justificar as irregularidades na execução dos módulos, a despesa realizada com rendimentos provenientes de aplicação financeira, sem termo aditivo de acréscimo de serviço e sem a anuência da Funasa, e o valor de parte não integralizada da contrapartida.
14. A defesa, em síntese, limitou-se a arguir a ilegitimidade passiva do ex-gestor para figurar como responsável; a demora na liberação da 2ª e 3ª parcelas, o que dificultou a execução das obras; o pagamento de todos os serviços devidamente executados; a não violação dos princípios da administração pública, a não obtenção de qualquer tipo de vantagem indevida para seu enriquecimento patrimonial, e a não configuração de dolo.
15. Não procede a alegação de ilegitimidade passiva do responsável em decorrência da delegação de competência a secretário municipal.
 (...) 
19. Sobre a aventada demora na liberação das duas últimas parcelas, ocorridas após um ano da primeira, o responsável não demonstrou o eventual impacto negativo sobre a execução dos serviços de melhorias sanitárias de modo a justificar as irregularidades relacionadas no Parecer Técnico 423/2017 da Funasa.
20. Em nenhum momento foi exigido do convenente que ele realizasse a meta física de 395 módulos sanitários inicialmente pactuada. Essa meta física foi reduzida proporcionalmente ao novo valor do ajuste, portanto, o lapso temporal não influenciou no quantitativo da meta. As impugnações de despesas estão relacionadas à inobservância das especificidades constantes do projeto aprovado, nos itens revestimentos de paredes (chapisco e reboco) , esquadrias de madeira, (dimensão das portas) , pinturas (portas e paredes) , tanque séptico, sumidouro e caixa de inspeção (peça 78, p. 3 e 4) , para as quais, como mencionei alhures, não houve justificativas do ex-gestor.
21. No que se refere à alegação de que todos os serviços pagos foram devidamente executados, cabe destacar, novamente, que a Funasa apurou R$ 314.968,68 de gastos incorridos na execução do objeto pactuado: R$ 314.488,68 na construção dos módulos e R$ 480,00 na confecção da placa da obra. Tendo em conta o total de R$ 360.000,00 de recursos federais liberados ao convenente, logo se vê que a Funasa considerou que a diferença de R$ 45.511,32 (R$ 360.000,00 - R$ 314.488,68) não foi efetivamente empregada na construção dos módulos. Assim, o total de R$ 71.483,31 é composto de parcela de despesas impugnadas por irregularidades nos serviços executados (R$ 25.971,99) e de parcela não aplicada no objeto pactuado (R$ 45.511,32) .
22. Portanto, o argumento de que todos os serviços pagos foram devidamente executados não deve conduzir à conclusão de que todo o valor federal liberado tenha sido utilizado na construção dos módulos sanitários tampouco de que a execução de todos os serviços se deu em conformidade com o padrão técnico. A inspeção in loco não fornece dados para sustentar esse tipo de conclusão. No item 20 retro, mencionei alguns itens em que a Funasa detectou falhas na execução dos serviços e, por isso, impugnou as despesas relacionadas.
23. O responsável ao alegar não ter praticado ato de violação dos princípios da administração pública, não ter obtido qualquer tipo de vantagem indevida para seu enriquecimento patrimonial e não ter incorrido em dolo, o faz no intuito de demonstrar a inocorrência de atos ímprobos passíveis de enquadramento na Lei 8.429/1992, conforme a defesa apresentada à peça 92.
24. Ocorre, porém, que esta TCE trata especificamente da não comprovação da correta aplicação dos recursos públicos no objeto do Termo de Compromisso 419/2008, não abordando a incidência da Lei 8.429/1992.
25. E nesse contexto destaca-se que, para fins de ressarcimento ao erário, a responsabilidade dos jurisdicionados perante o TCU caracteriza-se pela constatação de culpa stricto sensu, sendo desnecessário demonstrar a conduta dolosa ou a má-fé do gestor (v.g.: Acórdão 185/2016-TCU-Plenário, rel. Min. Vital do Rêgo; 6.943/2015 - 1ª Câmara, rel. Min. Bruno Dantas; 11.441/2011 - 2ª Câmara, rel. Min. Aroldo Cedraz) . Para a aplicação de multas e demais sanções administrativas deve-se verificar a ocorrência de culpa grave ou dolo do gestor (v.g.: Acórdão 1942/2012-TCU-Segunda Câmara, rel. Min. Aroldo Cedraz; Acórdão 2391/2018-TCU-Plenário, rel. Min. Benjamim Zymler) ."
15.	Por fim, anoto que o fato de a vistoria realizada pela Funasa ter ocorrido, a pedido do Sr. Ademar Pinto Veras (peça 78, p. 2) , em dezembro/2016, após mais de seis anos da data do último repasse efetuado ao convenente em outubro/2010 (peça 11, p. 7) , não serve para evidenciar o vício da omissão ora alegado nem para demonstrar a boa fé do responsável diante das irregularidades apontadas na execução das obras, para as quais, como visto alhures, não houve sequer apresentação de argumentos para afastá-las.
16.	Assim, tendo em vista que os Embargos de Declaração não alcançam a discussão acerca do mérito da decisão recorrida, o qual deve ser combatido mediante a espécie recursal adequada ao caso, e considerando a inocorrência da omissão suscitada, cabe negar provimento ao recurso. 
	Ante o exposto, voto por que seja adotada a deliberação que ora submeto a este Colegiado.
	T.C.U., Sala das Sessões, 9 de julho de 2019.
MARCOS BEMQUERER COSTA
Relator